【裁判字號】    99,台上,1499
【裁判日期】    990812
【裁判案由】    請求確認股東會決議不成立等
【裁判全文】
最高法院民事判決            九十九年度台上字第一四九九號
上  訴  人  翰橋貿易股份有限公司
法定代理人  乙○○
訴訟代理人  吳旭洲律師
            劉凡聖律師
            曹智恆律師
被 上訴 人  甲○○
上列當事人間請求確認股東會決議不成立等事件，上訴人對於中
華民國九十九年五月十一日台灣高等法院第二審更審判決（九十
九年度上更(一)字第九號），提起上訴，本院判決如下：
    主  文
原判決廢棄，發回台灣高等法院。
    理  由
本件被上訴人主張：伊持有上訴人之股份二十萬七千股，占上訴
人已發行股份總數百分之二十三。上訴人並未於民國九十六年十
一月七日上午十時，在台北市○○路○段八○巷四四號四樓召開
股東臨時會（下稱系爭股東臨時會），且未於召集股東臨時會前
十日通知股東，該股東臨時會之召集程序即有重大瑕疵。乃上訴
人竟偽造系爭股東臨時會議事錄，記載其於是日上午十時召開股
東臨時會，並通過變更章程及改選董事、監察人之決議，該決議
自未合法成立。其於同日上午十一時，在同一地點召開董事會（
下稱系爭董事會）所為（選任董事長）之決議，亦未合法成立。
詎上訴人卻持偽造之董事會議事錄及系爭股東臨時會議事錄，向
台北市政府為變更登記之申請，於九十六年十一月二十三日完成
公司章程及董事、監察人之變更登記，伊自有即受確認判決上開
兩項決議不成立之法律上利益。縱認上訴人有召開系爭股東臨時
會，惟其未以書面通知伊，並載明召集事由及改選董事、監察人
等事項，該召集程序顯違反公司法第一百七十二條第二、四、五
項之規定，其決議仍屬無效等情。爰以先位聲明，求予確認系爭
股東臨時會及系爭董事會所為之決議均不成立。另以備位聲明：
求為確認系爭股東臨時會及董事會所為之決議均無效之判決。上
訴人則以：伊已於系爭股東臨時會開會十日前通知被上訴人，並
依法召開該臨時會，所行召集程序即無瑕疵可言，所作成改選董
事、監察人之決議，及系爭董事會之決議，亦均合法有效。苟改
選董事、監察人之決議方式，與公司法第一百九十八條之規定未
盡相符，該瑕疵既非重大，仍不得謂決議為無效或得予撤銷。系
爭股東臨時會並未作成修正章程之決議，尚不因辦理工商登記人
員之誤繕，而影響決議之效力等語，資為抗辯。
原審廢棄第一審所為被上訴人敗訴之判決，改判如其先位聲明，
係以：上訴人雖辯稱：其確曾召開系爭股東臨時會，作成改選董
事及監察人之決議，選任乙○○、林展鋒及許美玲三人（下稱乙
○○等三人）為董事，林展賢為監察人，暨召開系爭董事會，選
任乙○○為董事長云云，並舉證人林展賢、乙○○、林展鋒、鄭
素珠等人（下稱林展賢等四人）附和其說，及提出系爭股東臨時
會議事錄、董事會議事錄為證。惟依上訴人前委託鄭德山會計師
事務所（下稱會計所）向台北市商業管理處申請變更登記所提出
之系爭股東臨時會議事錄、公司章程修正條文對照表、系爭董事
會議事錄、公司變更登記表及台北市政府於回覆上訴人已辦畢變
更登記之函文等件所載，可知變更登記後之股東臨時會議事錄第
一項已將公司章程第十三條原董事四人修正為三人，並於第二項
載明有作成改選董事三人及監察人一人之決議，此與上訴人於第
一審提出系爭股東臨時會議事錄僅記載祇有改選董事三人及監察
人一人之決議顯然不同。又依證人即會計所承辦人孫玉玲、鄭德
山證述，全依上訴人所告知而制作申請變更登記之系爭股東臨時
會議事錄等語，果如上訴人之所辯，何以系爭股東臨時會隨後配
合上開修正公司章程之決議，僅選出董事乙○○等三人，而非原
公司章程所規定之四人？且上訴人對台北市政府准其就改選董事
、監察人、修正章程等，辦理公司變更登記之九十六年十一月二
十三日府產業商字第○九六九二四二一○○○號覆函，於歷經二
年餘迄未向會計所要求更正，顯悖於常情，亦見上訴人實未於前
開時、地召開系爭股東臨時會及系爭董事會。證人林展賢等四人
之證述，殊無可取。變更登記後之系爭股東臨時會議事錄決議內
容並無誤繕情形。再參酌上訴人送達被上訴人之系爭股東臨時會
書面通知上僅載明：「討論事項：改選董、監事」，未包括變更
公司章程在內，益見上訴人確未召開系爭股東臨時會及董事會，
竟作成修正公司章程暨改選董事乙○○等三人、監察人林展賢一
人及推選乙○○為董事長之決議。從而，被上訴人依先位之訴，
請求確認系爭股東臨時會及董事會之決議不成立，即屬有理，應
予准許。其備位之訴無庸再予論述等詞，為其判斷之基礎。
按判決書理由項下，應記載關於攻擊或防禦方法之意見，民事訴
訟法第二百二十六條第三項定有明文。是法院為當事人敗訴之判
決，關於攻擊防禦方法之意見，有未記載於理由項下者，即為同
法第四百六十九條第六款所謂判決不備理由，其判決自屬違背法
令。查被上訴人提出之上訴人變更登記表（九十六年十一月二十
三日）及股東名簿分別記載：「股份總數九十萬股，董事長乙○
○、董事許美玲、董事林展鋒、監察人林展賢」及「股東乙○○
、甲○○（被上訴人）之股份各二十萬七千股，林展賢、林展鋒
之股份各二十四萬三千股」等內容（一審卷九頁至一一頁）如屬
無訛，即見乙○○、林展賢、林展鋒均為上訴人之股東，而其等
三人及另一證人鄭素珠於第一審又分別證述：上訴人於九十六年
十一月七日確有召開股東臨時會；……因為董、監事任期都到了
要改選，……召開地點在台北市○○路○段八○巷四四號四樓會
議室；股東臨時會有林展鋒、林展賢、乙○○及一個紀錄鄭素珠
參加，……，股東臨時會有討論改選董、監事及選出董、監事…
…各等語（一審卷六六頁至六九頁、九五頁至九七頁）。則於乙
○○、林展賢、林展鋒在系爭股東臨時會召開前均為上訴人之股
東，分別兼任董事長、董事、監察人之職，其等三人所有股份合
計為六十九萬三千股，已占全體股份總數百分之七十七，並均參
加上訴人所召開系爭股東臨時會及董事會，而作成決議之情形下
，上訴人執以辯稱：伊確有召開系爭股東臨時會及董事會，所為
各該決議合法有效等語，是否全然無據？原審未遑詳加審認，置
上訴人前述防禦方法於不顧，疏未說明其取捨意見，遽以前詞，
為上訴人敗訴之判決，自嫌速斷，並有判決不備理由之違法。上
訴論旨，指摘原判決不當，求予廢棄，非無理由。
據上論結，本件上訴為有理由。依民事訴訟法第四百七十七條第
一項、第四百七十八條第二項，判決如主文。
中    華    民    國  九十九  年    八    月   十二   日
                      最高法院民事第三庭
                          審判長法官  蘇  茂  秋
                                法官  李  慧  兒
                                法官  王  仁  貴
                                法官  張  宗  權
                                法官  陳  重  瑜
本件正本證明與原本無異
                                      書  記  官
中    華    民    國  九十九  年    八    月  二十四  日
                                                      Ｖ

司法院資訊處製作；財團法人民間司法改革基金會備份。
